ACORDAO-COMPLETO-2557818

ACÓRDÃO 7199/2022 ATA 40/2022 - SEGUNDA CÂMARA

VISTOS, relatados e discutidos estes autos que tratam de Pedido de Reexame interposto pelo Centro de Controle Interno da Aeronáutica, por meio do qual se insurge contra o Acórdão 18609/2021-TCU-Segunda Câmara, que, entre outras medidas, considerou o ato de aposentadoria de Simone Moreira Franca Vianna ilegal e negou-lhe registro;
ACORDAM os Ministros do Tribunal de Contas da União, reunidos em Sessão da 2ª Câmara, ante as razões expostas pelo Relator, e com fundamento nos arts. 32, parágrafo único, 33 e 48, da Lei 8.443/1992, em:
9.1. conhecer do Pedido de Reexame para, para, no mérito, dar-lhe provimento, no sentido de julgar legal o ato de aposentadoria de peça 3, determinando-se o seu registro, sem prejuízo de determinar à Sefip que retifique o referido ato, de forma a constar o mapa correto de funções exercidas pela Sra. Simone Moreira França Vianna, conforme discriminado no item 5.5 do Relatório precedente; e 
9.2. dar ciência desta decisão ao recorrente e aos demais interessados.

Pedido de reexame interposto pelo Centro de Controle Interno da Aeronáutica (peças 14-18), por intermédio do qual se insurge contra o Acórdão 18.609/2021  TCU  2ª Câmara (peça 8), que teve como relator o Excelentíssimo Senhor Ministro Augusto Nardes.

Segunda Câmara

Comando da Aeronáutica.

3. Interessados/Responsáveis:
3.1. Interessada: Simone Moreira Franca Vianna (XXX.027.377-XX).
3.2. Recorrente: Centro de Controle Interno da Aeronáutica.

13.1. Ministros presentes: Bruno Dantas (Presidente), Aroldo Cedraz (Relator) e Antonio Anastasia.
13.2. Ministro-Substituto presente: Marcos Bemquerer Costa.

AROLDO CEDRAZ

Ministro Augusto Nardes.

Adoto, como Relatório, e transcrevo a seguir a instrução de peça 33, com a qual anuiu o corpo dirigente da Serur (peça 34) , bem como o Ministério Público junto ao Tribunal (peça 35) :
INTRODUÇÃO
1.	Trata-se de pedido de reexame interposto pelo Centro de Controle Interno da Aeronáutica (peças 14-18) , por intermédio do qual se insurge contra o Acórdão 18609/2021-TCU-Segunda Câmara (peça 8) , que teve como relator o Excelentíssimo Senhor Ministro Augusto Nardes.
1.1.	A deliberação recorrida apresenta o seguinte teor:
ACORDAM os Ministros do Tribunal de Contas da União, reunidos em sessão da Segunda Câmara, com fundamento nos artigos 1º, inciso V, e 39, inciso II, da Lei 8.443/1992, c/c os artigos 17, inciso III, 143, inciso II, 260 e 262 do Regimento Interno, em:
a) considerar ilegal e negar registro ao ato de aposentadoria de Simone Moreira Franca Vianna;
b) expedir as determinações contidas no item 1.7 abaixo: 
1. Processo TC-Processo 040.112/2021-7 (APOSENTADORIA) 
	1.1. Interessado: Simone Moreira Franca Vianna (XXX.027.377-XX) .
	1.2. Órgão/Entidade: Comando da Aeronáutica.
	1.3. Relator: Ministro Augusto Nardes.
	1.4. Representante do Ministério Público: Procurador Marinus Eduardo De Vries Marsico.
	1.5. Unidade Técnica: Secretaria de Fiscalização de Integridade de Atos e Pagamentos de Pessoal e de Benefícios Sociais (Sefip) .
	1.6. Representação legal: não há.
	1.7. Determinar ao Comando da Aeronáutica que:
1.7.1. promova, no prazo de quinze dias, a contar da notificação desta decisão, o destaque da parcela incorporada a partir do exercício de funções comissionadas entre 8/4/1998 e 4/9/2001 e a transforme em parcela compensatória, devendo a mesma ser absorvida por quaisquer reajustes futuros, consoante decidido pelo STF no RE 638.115/CE, caso a mesma tenha sido concedida por decisão judicial não transitada em julgado ou por decisão administrativa; 
1.7.2. dê ciência, no prazo de quinze dias, a contar da notificação desta decisão, de seu inteiro teor à interessada e a alerte de que o efeito suspensivo proveniente da interposição de eventual recurso junto ao TCU não a eximirá da devolução dos valores percebidos indevidamente, caso o recurso não seja provido.
1.7.3. encaminhe ao TCU, no prazo de trinta dias, a contar da notificação desta decisão, comprovante da data de ciência do teor desta deliberação pela ex-servidora (grifos acrescidos) .
HISTÓRICO
2.	A aposentadoria da Sra. Simone Moreira Franca Vianna foi julgada ilegal, vez que houve a inclusão, nos proventos, de quinto de função exercida após 8/4/1998, além dos limites previstos nos arts. 3º e 5º da Lei 9.624/1998, que admitiam, após aquela data, apenas a contabilização de tempo residual para a integralização de um décimo decorrente do exercício de função iniciado até 10/11/1997 (data de publicação da MP 1.595-14, convertida na Lei 9.527/1997, que extinguiu a vantagem dos quintos/décimos) .
EXAME DE ADMISSIBILIDADE
3.	Reitera-se o exame preliminar de admissibilidade (peça 23) , ratificado à peça 30 pelo Relator, Excelentíssimo Senhor Ministro Aroldo Cedraz, que entendeu pelo conhecimento do recurso, uma vez que preenchidos os requisitos do art. 48 da Lei 8.443/92 c/c os arts. 285 e 286, parágrafo único, do Regimento Interno/TCU, suspendendo-se os efeitos dos subitens 1.7 e 1.7.1, bem como das alíneas "a" e "b", do Acórdão 18609/2021-TCU-Segunda Câmara.
EXAME DE MÉRITO
4. Delimitação
4.1.	Constitui objeto do presente recurso definir se as incorporações de quintos nos proventos da interessada são decorrentes da ocupação de funções anteriormente a 8/4/1998.
Dos quintos de FG-1
5.	O recorrente aduz que as incorporações de quintos nos proventos da interessada são decorrentes da ocupação de funções anteriormente a 8/4/1998, com base nos seguintes argumentos:
5.2.	Com vistas a correção do ato da Sra. SIMONE MOREIRA FRANÇA VIANNA, foi determinado pelo TCU que esta Diretoria promovesse o destaque das parcelas de "Quintos/Décimos" incorporadas com amparo em função comissionada exercida entre 08 ABR 1998 e 04 SET 2001 e transforme-as em Parcela Compensatória a ser absorvida por reajustes futuros, consoante decidido pelo Supremo Tribunal Federal no RE nº 638.115/CE. 
5.3. 	Com base no teor do processo de aposentadoria da ex-Servidora, foi constatado que não há parcelas incorporadas de "Quintos/Décimos" a serem destacadas, tendo em vista que as proporções devidas da Vantagem Pessoal são decorrentes do exercício de Funções Gratificadas em períodos anteriores a 8 de abril de 1998, tendo havido incorreção na informação prestada por meio do formulário E- Pessoal nº 144428/2019, no qual constava início do período de exercício da Função DAS-102.1 em 17 JUL 1996, sendo a data correta 13 JUN 1994, havendo a incorporação de 3/5 (Três Quintos) em 12 JUL 1997, parcela atualizada posteriormente para 6/10 (Seis Décimos) da Função. 
5.4. 	Desta forma, em atenção a jurisprudência da nobre Corte de Contas apontada no Acórdão ora tratado, que considera como válida a incorporação de "Quintos" até a data de 8 de abril de 1998, foi emitido novo ato no sistema E-pessoal, sob o número 159729/2021, corrigindo o período de exercício da Função supracitada, conforme comprovação anexada ao presente Ofício, atendendo desta forma a correção do ato, de acordo com o determinado no item 1.7.2.2 do Acórdão ora tratado.
Análise:
5.5.	Consta nos autos (peça 16) o seguinte mapa de incorporação de quintos pela interessada:
5.6.	As incorporações de quintos de DAS-102-1, no mapa acima, encontram-se de acordo com o que consta no Bol. Ext. da Dirap nº 73, de 5 de julho de 1999 (peça 18, p. 8) :
5.6.	Assim, houve a incorporação de 6/10 de DAS-102.1 anteriormente a 8/4/1988 e, por via de consequência, é de ser julgado legal o ato de peça 3, sem prejuízo de se determinar à Sefip  que retifique o referido ato, de forma a constar o mapa correto de funções exercidas pela Sra. Simone Moreira França Vianna, integrante do subitem 5.5 desta instrução.
CONCLUSÃO
6.	Diante do exposto, conclui-se que o interessado tem direito a 6/10 de DAS-102.1 e, por via de consequência, o ato de peça 3 deve ser julgado legal, sem prejuízo de se determinar à Sefip que retifique o referido ato, de forma a constar o mapa correto de funções exercidas pela Sra. Simone Moreira França Vianna, integrante do subitem 5.5 desta instrução.
6.1.	Nesse sentir, é de ser dado provimento ao presente pedido de reexame.
PROPOSTA DE ENCAMINHAMENTO
7.	Diante do exposto, com base no art. 48 da Lei n. 8.443/92, submete-se o presente processo à consideração superior, propondo-se:
	a) conhecer do presente pedido de reexame, para, no mérito, dar-lhe provimento, no sentido de se julgar legal o ato de aposentadoria de peça 3, determinando-se o seu registro, sem prejuízo de se determinar à Sefip que retifique o referido ato, de forma a constar o mapa correto de funções exercidas pela Sra. Simone Moreira França Vianna, integrante do subitem 5.5 desta instrução;
	b) informe o recorrente e demais interessados do acórdão a ser proferido, destacando que o relatório e o voto que o fundamentam podem ser acessados por meio do endereço eletrônico www.tcu.gov.br/acordaos. 
	É o Relatório.

não há.

Procurador Júlio Marcelo de Oliveira.

APOSENTADORIA. INCORPORAÇÃO DE QUINTOS ORIUNDOS DE EXERCÍCIOS DE FUNÇÕES POSTERIORES A 8/4/1998, ALÉM DOS LIMITES PREVISTOS NOS ARTS. 3º E 5º DA LEI 9.624/1998, QUE ADMITIAM, APÓS AQUELA DATA, APENAS A CONTABILIZAÇÃO DE TEMPO RESIDUAL PARA A INTEGRALIZAÇÃO DE UM DÉCIMO DECORRENTE DO EXERCÍCIO DE FUNÇÃO INICIADO ATÉ 10/11/1997 (DATA DE PUBLICAÇÃO DA MP 1.595-14, CONVERTIDA NA LEI 9.527/1997, QUE EXTINGUIU A VANTAGEM DOS QUINTOS/DÉCIMOS). ILEGALIDADE. PEDIDO DE REEXAME. ARGUMENTOS SUFICIENTES PARA SE ALTERAR O ACÓRDÃO RECORRIDO. PROVIMENTO.

APOSENTADORIA (APOS)

Secretaria de Recursos (Serur); Secretaria de Fiscalização de Integridade de Atos e Pagamentos de Pessoal e de Benefícios Sociais (Sefip).

Cuidam os autos de Pedido de Reexame interposto pelo Centro de Controle Interno da Aeronáutica., por meio do qual se insurge contra o Acórdão 18609/2021-TCU-Segunda Câmara, rel. Ministro Augusto Nardes, que, entre outras medidas, considerou o ato de aposentadoria de Simone Moreira Franca Vianna ilegal e negou-lhe registro.
A presente concessão de aposentadoria foi considerada ilegal porque teria incorporado quintos decorrentes da ocupação de funções comissionadas posteriores a 8/4/1998, além dos limites previstos nos arts. 3º e 5º da Lei 9.624/1998, que admitiam, após aquela data, apenas a contabilização de tempo residual para a integralização de um décimo decorrente do exercício de função iniciado até 10/11/1997.
Preliminarmente, ratifico o exame de admissibilidade despachado por mim nestes autos, uma vez que o recurso apresentado atende aos requisitos pertinentes à espécie.
Em suma, o recorrente alega que as incorporações de quintos nos proventos da interessada são decorrentes da ocupação de funções anteriormente a 8/4/1998.
A Secretaria de Recursos propõe acolher o recurso, ao verificar que a ilegalidade inicialmente apontada decorreu de uma incorreção no mapa de funções constantes no ato à peça 3, e que as incorporações de quintos de DAS-102-1, no mapa encaminhado, "encontram-se de acordo com o que consta no Bol. Ext. da Dirap nº 73, de 5 de julho de 1999."
Dessa forma, a unidade de recursos conclui que "houve a incorporação de 6/10 de DAS-102.1 anteriormente a 8/4/1988 e, por via de consequência, é de ser julgado legal o ato de peça 3, sem prejuízo de se determinar à Sefip  que retifique o referido ato, de forma a constar o mapa correto de funções exercidas pela Sra. Simone Moreira França Vianna."
O Ministério Público junto ao TCU acompanha esse entendimento.
Antes as razões recursais apresentadas, suportadas pela devida documentação, anuo à proposta alvitrada pela unidade técnica, endossada pelo Parquet especializado, e adoto os fundamentos e argumentos reproduzidos no Relatório precedente como minhas próprias razões de decidir.
	Ante o exposto, entendo que o Pedido de Reexame deve ser provido e VOTO para que o Tribunal adote a minuta de deliberação que submeto a este Colegiado.
TCU, Sala das Sessões, em 1 de novembro de 2022.
AROLDO CEDRAZ 
Relator